臺灣臺南地方法院民事判決　　　　　　　　　　　　　九十年度簡上字第二八一號
　　上　訴　人　五洲製革股份有限公司
　　法定代理人　乙○○
　　複代理人　　黃永隆
　　法定代理人　丙○○
　　訴訟代理人　甲○○
　　　　　　　　陳文哲
右當事人間請求返還所有物事件，上訴人對於中華民國九十年十月二十二日本院新營
簡易庭九十年度營簡字第二九一號第一審判決提起上訴，本院判決如左：
    主      文
上訴駁回。
第二審訴訟費用由上訴人負擔。
    事      實
甲、上訴人方面：
一、聲明：
  （一）原判決關於命上訴人返還附表編號三及編號四之物部分及該部分假執行之宣
        告均廢棄。
  （二）右開廢棄部分，被上訴人在第一審之訴及假執行之聲請均駁回。
二、陳述：
  （一）被上訴人起訴主張上訴人應將如附表所示之機器返還，惟於兩造簽訂融資性
        租賃契約前，上訴人早已將附表編號三號之濾毛機一台設定動產擔保抵押權
        予中國國際商業銀行台南分行（以下簡稱中國國際商銀），並將附表編號四
        號之浸灰鼓二台設定動產擔保抵押權予華僑商業銀行股份有限公司（以下簡
        稱華僑商銀），故兩造間雖曾有訂立前開機器之買賣契約，但被上訴人仍不
        得依此契約即取得系爭機器之所有權：
        (1)關於所有權人就其動產為他人設定抵押權後，再將動產（即抵押物）出賣
          第三人，該買賣契約是否有效，第三人是否取得所有權，動產擔保交易法
          未設明文規定，然依動產擔保交易法第三十八條規定：「動產擔保交易之
          債務人，意圖不法之利益，將標的物遷移、出賣、出質、移轉、抵押或為
          其他處分，致生損害於債權人者，處三年以下有期徒刑、拘役或科或併科
          三千元以下之罰金。」，已含有禁止就已設定抵押權之動產出賣之意旨，
          又依民法第七十一條規定，法律行為違反強制或禁止規定者，無效。出賣
          動產抵押物將使債務人有刑罰之適用，故應解釋為違反民法第七十一條之
          規定而無效，被上訴人自不得取得該動產之所有權。
        (2)又依動產擔保交易法第十七條第一項規定：「債務人不履行契約或抵押物
          被遷移、出賣、出質、移轉或受其他處分，致有害於抵押權之行使者，抵
          押權人得占有抵押物。」，並非抵押權人得請求拍賣抵押物，顯見所有權
          並非由買受人取得。又第三項規定：「第三人善意有償取得抵押物者，經
          抵押權人追蹤占有後，得向債務人或受款人請求損害賠償。」，依此文義
          解釋，亦可認第三人未取得所有權（已被抵押權人追蹤取回占有），而僅
          可向債務人請求損害賠償。
        (3)雖動產擔保交易法第三條規定，本法未規定者，適用民法或其他法律之規
          定。民法第八百六十七條規定，不動產所有權人設定抵押權後，得將不動
          產讓與他人，然在物權法定主義下，動產抵押能否與不動產等同適用，而
          將動產抵押物讓與他人，非無疑義。
        (4)綜上所述，為避免違反強制規定，又依動產擔保交易法本身法條文意解釋
          及為免違反物權法定主義，不得於物權法規之外創設法律所未規定之事項
          等理由，故動產於設定抵押權後，應不得將動產出賣他人，甚至令其取得
          該動產之所有權。
  （二）被上訴人之業務性質為專門之租賃公司，在其買受他人之動產時，必經嚴謹
        查詢程序，且動產抵押均需向台灣省政府辦理登記，故被上訴人不可能不知
        道系爭機器已經辦理動產抵押登記，其主張善意取得所有權云云，應屬無據
        。
  （三）既然被上訴人未取得系爭機器之所有權，則系爭機器仍屬上訴人所有，被上
        訴人訴請上訴人返還系爭機器，自無理由。
三、證據：提出台灣省政府建設廳動產擔保交易（動產抵押）登記證明書影本二件、
    動產抵押契據影本一件、動產擔保交易登記標的物明細表影本二件、動產抵押契
    約影本一件為證，並聲請本院傳訊證人周政達、黃榮輝，暨聲請本院向經濟部工
    業局函查前開二件抵押權契約是否已辦妥動產擔保交易登記及辦妥登記之日期為
    何？
乙、被上訴人方面：
一、聲明：求為判決如主文所示。
二、陳述：除與原判決記載相同者，茲予引用外，補稱：
  （一）系爭機器並未經上訴人設定動產抵押予銀行：
        (1)本件上訴人向被上訴人申請訂立融資性租賃契約後，被上訴人即先調查確
          定系爭機器並未經設定動產抵押，之後始於八十九年七月十八日與上訴人
          訂立融資性租賃契約，上訴人並於八十九年七月二十日開立租賃物交貨與
          驗收證明書予被上訴人，表明確實已收到租賃物，故兩造訂立融資性租賃
          契約之系爭機器並非上訴人所指有設定動產抵押予銀行之機器，且被上訴
          人已取得系爭機器之所有權，否則上訴人何須支付租金予被上訴人迄至九
          十年一月始退票違約？
        (2)被上訴人既於原審以系爭機器所有權人之身分，依民法第七百六十七條提
          起返還所有物訴訟，並已獲勝訴判決在卷，足見證據充分而無瑕疵，且上
          訴人亦於原審筆錄中自認系爭機器為被上訴人所有，即應遵照判決內容速
          予返還方為正當，詎料上訴人竟以附表中編號三、四號之機器分屬中國國
          際商銀及華僑商銀之動產抵押物為由提出上訴，何有涉及本件訴訟所欲爭
          執者？
        (3)按民事訴訟法第四百四十七條之規定：「當事人得提出新攻擊或防禦方法
          。但有下列各款情形之一者，第二審法院得駁回之．．．。四、因當事人
          之故意或重大過失未於第一審程序提出者。」，今查上訴人所據以主張之
          事實理由係發生於第一審程序前，而有關動產抵押設定之情形，亦僅上訴
          人知之最詳，上訴人本應於原審善盡一般事案解明義務以促進訴訟，惟非
          但未見其有任何主張，反係「積極」承認被上訴人要求返還之聲明，嗣後
          卻罔顧誠信原則提起上訴，為無謂爭執，莫論系爭機器重複與否，單就此
          舉，已顯見上訴人乃具故意或重大過失而未於原審適時提出前開攻擊防禦
          方法，其延滯訴訟之意圖至明，依法即可駁回毋論。
        (4)退步言，縱鈞院肯認上訴人得於第二審審理程序中提出前開既往事實以作
          為新攻擊防禦方法，惟被上訴人於民國（下同）九十年四月十九日向鈞院
          民事執行處聲請就系爭機器實施假處分之保全程序時，係由上訴人指派公
          司內部資深員工協助指認標的物所在，其副總經理更自願作為執行標的物
          之保管人，若依經驗法則判斷，上訴人既毫不爭執系爭機器確屬被上訴人
          所有之事實，則其主張顯然前後矛盾，足令人合理懷疑相關說詞之真實性
          。
  （二）系爭機器縱經上訴人設定動產抵押予銀行在先，被上訴人仍取得系爭機器之
        所有權：
        (1)依動產擔保交易法第十七條第三項規定：「第三人善意有償取得抵押物，
          經抵押權人追蹤佔有後，得向債務人或受款人請求損害賠償。」，然釋其
          文義，並無主張排除善意第三人取得動產抵押物所有權之餘地，詎上訴人
          竟曲解法條，強調被上訴人取得權利之法律行為違反強制禁止規定，應屬
          無效，其立論根據何來，令人費解？況如上訴人所主張者，其擅為處分動
          產抵押物之行為，本已觸犯動產擔保交易法處罰之規定，上訴人之相關人
          員應負責，今猶自暴其失，侈言抗辯，其惡意更難有受保護之可能。
        (2)另依動產擔保交易法第三條規定：「動產擔保交易，依本法之規定，本法
          無規定者，適用民法及其他法律之規定」，可知於動產擔保交易法上所未
          規定者，即得（類推）適用民法不動產抵押權相關概念，按民法第八百六
          十七條規定：「不動產所有人設定抵押權後，得將不動產讓與他人，但其
          抵押權不因此而受影響。」，故系爭機器縱果屬他家銀行設定抵押權在先
          ，然被上訴人基於善意，依法仍許有償取得所有權，是上訴人所執之上訴
          理由，實係胡亂主張，不值一哂。
三、證據：除援用第一審所提證據外，補提統一發票影本一件、機器明細表影本一件
    為證。
丙、本院依職權勘驗附表編號三號及四號之機器，並調閱本院九十年度執全字第一二
    ０二號民事執行卷宗。
    理      由
一、被上訴人起訴主張：上訴人前於八十九年七月十八日就附表所示之機器與被上訴
    人簽訂融資性租賃契約，依約上訴人應按時給付租金，不得有任何遲延狀況，詎
    自九十年一月二十日起，上訴人用以給付租金之票據竟遭退票，被上訴人屢向上
    訴人催索，上訴人仍無法依約履行給付租金之義務，被上訴人已寄發存證信函通
    知上訴人終止租約，則上訴人已無權再占有使用前開機器，被上訴人為此訴請上
    訴人返還附表所示之機器等語。（其中被上訴人訴請上訴人返還如附表所示編號
    一、二、五至三十號之機器部分，均經原審判命上訴人應返還予被上訴人，上訴
    人並未聲明不服，已告確定）。
二、上訴人則以：於兩造簽訂融資性租賃契約前，上訴人早已將附表編號三、四號之
    機器分別設定動產抵押予中國國際商銀、華僑商銀，故被上訴人並未取得系爭機
    器之所有權，系爭機器仍屬上訴人所有，被上訴人訴請上訴人返還系爭機器，自
    無理由云云，資為抗辯。
三、查兩造於八十九年七月十八日就附表編號三號之濾毛機一台及附表編號四號之浸
    灰鼓二台簽訂融資性租賃契約，約定租賃期間自八十九年七月二十日起至九十一
    年八月二十日止，上訴人應按月給付租金，如上訴人無支付能力、停止支付或有
    退票情事等，被上訴人得以上訴人違約論，而得終止租賃契約、收回或請求返還
    租賃物，嗣上訴人又於八十九年七月二十日開立租賃物交貨與驗收證明書予被上
    訴人，表明已確實收到系爭機器，詎自九十年一月二十日起，上訴人交付予被上
    訴人用以給付租金之票據竟遭退票，被上訴人屢催上訴人給付租金，上訴人均置
    之不理，被上訴人乃寄發存證信函通知上訴人終止租約之事實，為兩造所不爭執
    ，且有上訴人提出之租賃契約書影本一件、租賃物交貨與驗收證明書影本一件、
    存證信函影本一件附卷可稽，是上開事實堪予認定。
四、又查上訴人曾於八十六年六月間與中國國際商銀簽訂動產抵押契據，由上訴人提
    供四台浸灰鼓及一台濾毛機作為動產抵押之標的，以擔保上訴人在本金最高限額
    美金一百零四萬三千四百二十元以內於八十六年五月十五日起至九十一年五月十
    五日止所成立之債務，嗣上訴人又於八十七年七月二十日與華僑商銀簽訂動產抵
    押契約，並提供二台浸灰鼓為華僑商銀設定動產抵押權，以擔保至九十四年七月
    二十日止，上訴人對華僑商銀之本金最高限額新台幣七百八十萬元之債務等情，
    業據上訴人提出台灣省政府建設廳動產擔保交易（動產抵押）登記證明書影本二
    件、動產抵押契據影本一件、動產擔保交易登記標的物明細表影本二件、動產抵
    押契約影本一件為證，核與經濟部工業局所檢送本院之資料相符，並經證人周政
    達、黃榮輝證述綦詳（詳見九十一年一月二十九日準備程序筆錄），是此部分之
    事實亦堪認定。
五、茲首應審究者為兩造訂立融資性租賃契約之系爭機器（即附表編號三、四號之機
    器）是否為上訴人所指已先設定動產抵押予銀行之機器？經查：依據原告所提出
    及經濟部工業局所檢送之動產擔保交易登記標的物明細表之記載，上訴人設定動
    產抵押予中國國際商銀之四台浸灰鼓及一台濾毛機均為八十六年五月間出廠，另
    設定動產抵押予華僑商銀之二台浸灰鼓則為八十七年六月出廠，惟依被上訴人所
    提出且為上訴人不爭執其真正之機器明細表之記載，兩造融資性租賃契約之標的
    中，二台浸灰鼓均為於八十七年十一月二日取得，一台濾毛機則為八十六年八月
    二十三日取得，與前開設定動產抵押之機器之出廠時間均不相同，且前開上訴人
    以機器為銀行設定動產抵押權之時間均在上訴人取得系爭機器之前，衡諸常情，
    上訴人怎可能在尚未取得機器前即先為為銀行設定動產抵押權？況若兩造訂立融
    資性租賃契約之系爭機器確已先設定動產抵押權予銀行，上訴人於原審委任之訴
    訟代理人何以隻字未提而逕予認諾被上訴人之主張？又被上訴人前聲請假處分系
    爭機器，經本院於九十年四月十九日前往查封機器時，上訴人公司之副總經理陳
    炳臣亦在場，何以其亦未提出任何異議，任由系爭機器遭查封，並同意負責保管
    系爭機器？再參以被上訴人公司為專門之融資性租賃公司，其在買受他人所有之
    動產時，不可能就動產之權利是否完整無瑕疵未予查明即冒然購入，是兩造訂立
    融資性租賃契約之系爭附表編號三、四號之機器，顯非上訴人所指已先設定動產
    抵押予銀行之機器。
六、再上訴人原為系爭機器之所有權人，其將機器出賣予被上訴人，並與被上訴人簽
    訂融資性租賃契約，向被上訴人承租系爭機器，且開立租賃物交貨與驗收證明書
    予被上訴人，表明已確實收到系爭機器，而以占有改定之方式交付系爭機器，足
    認被上訴人已取得系爭機器之所有權，今上訴人既未依約給付租金，而經被上訴
    人終止租約，則上訴人已無權再占用系爭機器，依約自應將系爭機器返還予上訴
    人。
七、綜上所述，本件被上訴人主張系爭機器為其所有並出租予上訴人，上訴人未依約
    給付租金，租約業經終止，依約上訴人應即返還機器予被上訴人等語為可採，上
    訴人所辯系爭機器於與被上訴人簽訂融資性租賃契約前，即經設定動產抵押予銀
    行，被上訴人並未取得系爭機器之所有權云云，自非可取。從而，被上訴人本於
    契約法律關係，請求上訴人返還如附表編號三、四號所示之機器，洵屬正當，應
    予准許，又上訴人於原審認諾被上訴人之主張，應依職權宣告假執行，民事訴訟
    法第三百八十九條第一項第一款定有明文。原審判命上訴人返還系爭機器，並依
    職權宣告假執行，於法並無不合。上訴意旨指摘原判決不當，求予廢棄改判，為
    無理由，應予駁回其上訴。
八、兩造其餘之攻擊防禦方法，於判決結果，不生影響，爰不一一論列。
九、據上論結，本件上訴為無理由，依民事訴訟法第四百三十六條之一第三項、第四
    百四十九條第一項、第七十八條，判決如主文。
中　　　華　　　民　　　國　　九十一　　年　　　五　　　月　　　三　　　日
                                  臺灣臺南地方法院民事第三庭
~B審判長法　官　吳森豐
~B　　　法　官　翁金緞
~B　　　法　官　葉惠玲
右正本證明與原本無異。
如對本判決上訴，須於判決送達後二十日內向本院提出上訴狀，同時表明上訴理由；
如已於本判決宣示後送達前提起上訴者，應於判決送達後十日內補具上訴理由（均須
按他造當事人之人數附繕本）。
中　　　華　　　民　　　國　　九十一　　年　　　五　　　月　　　三　　　日
~B法　院書記官　汪姿秀
